臺灣高等法院刑事判決
109年度上訴字第1827號
上  訴  人  
即  被  告  丙○○




選任辯護人  侯傑中律師
上列上訴人因家庭暴力之殺人未遂案件，不服臺灣新北地方法院
108年度訴字第648號，中華民國109年3月25日第一審判決（起訴
案號：臺灣新北地方檢察署108年度偵字第12193號），提起上訴
，本院判決如下：
    主  文
上訴駁回。
    犯罪事實
一、丙○○係甲○○之胞弟，二人具有家庭暴力防治法第3條第4款（
    起訴書及原判決均誤繕為第3款，應予更正）所定之家庭成
    員關係。丙○○與同住之兄弟甲○○等家人關係不睦，長期累積
    對家人之不滿，於民國108年4月22日下午5時許，在新北市○○區○○路000巷000弄000號住處，又因使用洗衣機水管，對甲○○心生憤怒，揚言要殺死全家、要開瓦斯等語，其母Ａ○○○聽
    聞後唯恐發生事端，遂於同日下午5時35分許，在同住之子
    甲○○、Ｂ○○、乙○○等人返家時即告知上情，並要渠等小聲說
    話，避免激怒丙○○，甲○○乃向Ａ○○○稱「講話也不能講嗎？」
    、「怕什麼？」等語，丙○○在房內聽聞後，瞬間暴怒，旋衝
    出房間跑向廚房，在冰箱上拿取西瓜刀1支，其可預見頸部
    係人體重要部位，若以西瓜刀朝該部位攻擊，極可能傷及頸
    動脈，造成大量出血，會危及生命安全並導致死亡之嚴重後
    果，惟仍基於縱使他人遭其以西瓜刀攻擊頸部可能致死，亦
    不違背其本意之殺人不確定故意，衝突時，持西瓜刀於胸前
    ，刀刃朝外劃向甲○○頸部一刀，甲○○見狀雖立即向後閃躲，
    並以手抓住丙○○持刀之手，惟仍遭殺中頸部，受有前頸開放
    性傷口併雙側舌骨下肌群及頸闊肌損傷之傷害，血流不止，
    丙○○與甲○○接著推擠拉扯扭打，直至從浴室出來之乙○○上前
    將二人分開始停手，在場之Ｂ○○則上前按住甲○○頸部的傷口
    協助止血，Ａ○○○即乘機將掉落在現場之西瓜刀取走丟棄屋外
    草叢。嗣丙○○於有偵查犯罪職權之機關或公務員知悉其犯行
    前，自行撥打110報警自首殺人犯行並接受裁判，員警據報
    到場後，立即將甲○○送醫急救，始未生死亡結果而未遂，並
    當場扣得西瓜刀1支，查悉上情。
二、案經甲○○訴由新北市政府警察局三峽分局報告臺灣新北地方
    檢察署檢察官偵查起訴。
　　理  由
壹、證據能力部分：
一、按被告以外之人於審判外之言詞或書面陳述，除法律有規定
    者外，不得作為證據，刑事訴訟法第159條第1項定有明文。
    又被告以外之人於審判外之陳述，雖不符刑事訴訟法第159
    條之1至第159條之4之規定，而經當事人於審判程序同意作
    為證據，法院審酌該言詞陳述或書面陳述作成時之情況，認
    為適當者，亦得為證據；當事人、代理人或辯護人於法院調
    查證據時，知有同法第159條第1項不得為證據之情形，而未
    於言詞辯論終結前聲明異議者，視為有前項之同意，刑事訴
    訟法第159條之5亦有明文。查本件檢察官、上訴人即被告丙○○及其辯護人於言詞辯論終結前，均未就本院所認定犯罪事
    實而經調查採用之證據之證據能力予以爭執（見本院卷第71
    至76頁、第103至106頁），本院復審酌各該證據作成時之情
    況，尚無違法及證明力明顯過低之瑕疵，認以之作為證據應
    屬適當，揆諸上開規定，本件經調查之證據，均有證據能力
    。
二、至於本院所引之非供述證據部分，並無證據證明係公務員違
    法取得，亦無依法應排除其證據能力之情形，應有證據能力
    。
貳、實體部分：
一、認定犯罪事實所憑之證據及理由：
  ㈠訊據被告固坦承於上揭時、地，有拿起刀並與告訴人即其大
    哥甲○○發生肢體衝突，後來告訴人有受傷，其三哥乙○○有出
    來制止，並由其二哥Ｂ○○按住告訴人的傷口等情，惟矢口否
    認有何殺人未遂之犯行，辯稱：伊沒有想要殺告訴人，伊拿
    西瓜刀是想讓告訴人害怕，不會過來打伊，也沒有要教訓告
    訴人，伊很生氣踢告訴人一腳後，告訴人也很生氣就撲過來
    ，伊沒站穩就往後仰，刀子剛好落在告訴人的頸部，伊無法
    控制、不小心就劃到了，伊是過失傷害云云。辯護人亦為被
    告辯護略稱：被告雖有持刀但無揮刀砍傷告訴人，應是在拉
    扯中不慎劃傷告訴人，此自告訴人受有7公分、3公分二處刀
    傷，略成水平走向即明，亦可佐為何告訴人所指的一個揮砍
    行為有二處傷口，刀勢走向不同，不能僅以被告所持之西瓜
    刀有殺傷力即認定被告有殺人犯意，而且告訴人受傷後，被
    告有趕快用手摀住傷口，避免傷勢擴大，並未再持續攻擊告
    訴人，亦見被告並非基於殺人犯意而揮刀砍殺告訴人；至於
    被告於打電話報警時雖有說「我殺人了」，但其於警詢時已
    具體描述在與告訴人爭執時，有拿西瓜刀橫在胸前並反推，
    致告訴人被西瓜刀劃傷，指的是過失傷害行為，不能以此認
    定被告主觀上是以殺人故意而為殺人行為云云。然查：
  ⒈被告係告訴人之胞弟，於上揭時、地，有拿起刀並與告訴人
    發生肢體衝突，後來告訴人有受傷，其三哥乙○○有出來制止
    ，並由其二哥Ｂ○○按住告訴人的傷口等情，業據被告供述在
    卷（見本院卷第108至109頁），並經證人即告訴人甲○○（見
    臺灣新北地方檢察署108年度偵字第12193號卷【下稱偵卷】
    第122頁；臺灣新北地方法院108年度訴字第648號卷【下稱
    原審卷】第231至236頁）、證人Ａ○○○（見偵卷第123頁；原
    審卷第210至218頁）、Ｂ○○（見偵卷第123頁；原審卷第219
    至230頁）於偵查及原審中證述在卷，並有新北市政府警察
    局三峽分局扣押筆錄、扣押物品目錄表、扣押物品收據（見
    偵卷第33至36頁、第37頁、第39頁）、臺灣新北地方法院10
    8年度緊家護字第12號民事緊急保護令（見偵卷第57至59頁
    ）、臺灣新北地方法院108年度家護字第910號民事通常保護
    令（見原審卷第83至84頁）、家庭暴力通報表（見偵卷第61
    至63頁）、行天宮醫療志業醫療財團法人恩主公醫院（下稱
    恩主公醫院）108年4月23日乙種診斷證明書（見偵卷第45頁
    ）、告訴人受傷情形及現場暨扣案物照片（見偵卷第65至79
    頁）附卷可稽，又有西瓜刀1支扣案可證，是此部分之事實
    ，首堪認定。
  ⒉證人即告訴人甲○○於偵查中證稱：當天伊與Ｂ○○、乙○○到田裡
    工作，回家後就聽到母親Ａ○○○說被告在抓狂，要開瓦斯、要
    砍人，後來伊把水管拉到伊要用的洗衣機，被告就不高興，
    伊說水管掉了撿起來就好，被告聽到伊這樣說就從房間跑出
    來，從冰箱上拿起西瓜刀，並一甩將西瓜刀的套子甩掉，踹
    開椅子，拿西瓜刀對伊，砍到脖子，砍1下，伊就流血了，
    伊用手抓住被告的手，被告就沒有再砍，Ａ○○○過來把西瓜刀
    拿到外面丟掉，被告就打電話到警局說他要自首等語（見偵
    卷第122頁）；繼於原審中證稱：當天伊跟Ｂ○○、乙○○到田裡
    工作，回家後伊母親Ａ○○○就很緊張地說被告在家裡抓狂，說
    要拿刀殺人，還說要把全家都殺光，要開瓦斯把全部都爆掉
    ，伊就回到房間做自己的事情，沒有理會被告，後來伊跟伊
    母親說洗衣機的水管掉到地下撿起來就好了，被告聽到後馬
    上就從房間衝出來，有講一句「幹」，並從冰箱上拿起西瓜
    刀，甩開刀鞘後腳踹椅子，接著就持刀朝伊砍過來，伊第一
    時間頭往後閃了一下，被告從房間出來到砍伊之間時間大概
    2到3秒而已，當時被告是用右手持刀，左腳踹開椅子，伊被
    砍之後就抓住被告，後來Ｂ○○有過來抓住被告，Ａ○○○也過來
    把西瓜刀拿走，拿到外面丟掉，那把西瓜刀蠻鋒利的，都沒
    有生鏽等語（見原審卷第231至235頁）。茲經勾稽證人甲○○
    對其遭被告持西瓜刀攻擊頸部之事發經過，所述前後一致，
    並無齟齬。
  ⒊證人Ｂ○○於偵查中證稱：事發當時告訴人在客廳，被告從房間
    跑出來，從冰箱上拿西瓜刀，把刀套甩在地上，用西瓜刀從
    告訴人脖子揮下去，被告砍1刀下去後，告訴人抓住被告的
    手，被告有掙扎，伊母親跑過去把西瓜刀拿到外面丟掉，被
    告說他要自首、報警，等一陣子警察、救護車才來，此時因
    為告訴人脖子流血，伊就用手按住告訴人脖子等語（見偵卷
    第123頁）；繼於原審中證稱：當天伊等工作回來就坐在飯
    廳，伊母親Ａ○○○就叫伊等講話小聲一點，不然會激怒到被告
    ，因為被告剛才拿菜刀在砧板上一直剁，並說要將全家人殺
    死、要打開瓦斯把全家都炸死，後來告訴人從房間出來講話
    ，被告聽到就馬上從房間衝出來，從冰箱上拿起西瓜刀，將
    套子甩在地下，用腳踢開椅子，就拿刀揮向告訴人的脖子，
    砍了1刀，告訴人就受傷了，接著告訴人就用手把被告拿刀
    的手抓住，扭打在一起，Ａ○○○就靠過去將西瓜刀拿走扔到外
    面，伊當時在旁邊不敢靠近，過幾分鐘後乙○○洗完澡出來把
    告訴人和被告分開後，發現告訴人流了很多血，伊就過去按
    著告訴人脖子上的傷口，因為血一直噴出來，後來伊有叫伊
    兒子打電話叫救護車，被告聽到後就馬上打電話報警等語（
    見偵卷第123頁；原審卷第219至223頁）。此觀證人Ｂ○○前後
    證述明確，事理貫連，核與證人即告訴人甲○○證述情節並無
    矛盾，並與上述⒈所載事證相合，徵而可信，自難逕予捨棄
    而不採。
  ⒋參以證人Ａ○○○於原審中證稱：案發當天伊知道被告心情不好
    在碎碎念，所以在看到告訴人與Ｂ○○時，有叫大家少講話，
    沒有聲音就不會吵架，告訴人當時心情也不好就很大聲說「
    怕什麼？」被告在房內聽到外面講話聲音很大聲，就出來加
    話，過後沒多久，事情就發生了等語（見原審卷第214至215
    頁）；又被告與告訴人於上開時、地，確有吵架，渠等母親
    Ａ○○○在聽到有刀子掉在地上的聲音後，有將刀子拿去丟掉，
    是丟到屋外後院的草叢，以免被告與告訴人又吵起來，要是
    看到刀又拿起來，不知事情會變怎樣，後來告訴人有被刀割
    傷而流血，Ｂ○○趕快幫告訴人壓住止血，被告就打電話去報
    警等情，業經證人Ａ○○○於偵查及原審中證述在卷（見偵卷第
    123頁；原審卷第211至213頁），亦核與前揭證人即告訴人
    甲○○、證人Ｂ○○之證述情節大致相符，足徵前揭⒉、⒊所述證
    詞應為可採。至證人Ａ○○○雖另稱其因視力模糊並未看到被告
    去拿刀、也沒看到被告對告訴人揮刀云云（見偵卷第213至2
    14頁；原審卷第217至218頁），惟被告前已供承其於上揭時
    、地，有拿起刀並與告訴人發生肢體衝突，後來告訴人有受
    傷，其三哥乙○○有出來制止，並由其二哥Ｂ○○按住告訴人的
    傷口等情，並經證人即告訴人甲○○、證人Ｂ○○證述在卷，已
    如前述（即上述⒈至⒊），堪認此部分事證已明，尚不因證人
    Ａ○○○未能明確證述此節而有別。
  ⒌綜合上開事證，可知被告當時突然自房間衝出來後，立即持
    西瓜刀朝外劃向手無寸鐵之告訴人頸部攻擊，前後僅幾秒鐘
    而已，其行為手段確屬猝然而使告訴人難以防備。然被告持
    西瓜刀刃朝外劃向告訴人頸部1刀，接著推擠拉扯扭打，造
    成告訴人受有「前頸開放性傷口併雙側舌骨下肌群及頸闊肌
    損傷」，有上開診斷證明書在卷可參（見偵卷第45頁），且
    其頸部所受撕裂傷之傷口長達7公分及3公分，當場血流不止
    ，經Ｂ○○協助按住傷口止血，經緊急送醫救治後始倖免於死
    ，亦據證人Ｂ○○於前揭偵審中證述明確，又有告訴人受傷照
    片及傷口治癒後照片附卷可參（見本院卷第85至87頁）；參
    以證人即告訴人甲○○於原審中證稱：被告直接朝伊砍過來，
    伊第一時間有向後面閃一下，醫生說如果伊沒有閃，被砍到
    動脈就死了，如果低一點砍到氣管也會死掉，伊走運剛好砍
    到喉結骨頭，刀就擦過去沒有死，算是命大，原本醫生有叫
    伊住院1星期，但因為伊還要帶小孩，所以3天就出院，後來
    還有回去拆線，傷口經過縫合都緊縮，一開始連吞嚥都有困
    難等語（見原審卷第232頁），顯見當時被告係直接朝頸部
    要害處持刀攻擊，已致使告訴人頸部受有刀傷，屬較為嚴重
    之傷勢，甚至需住院治療多日後始能癒合，幸因告訴人向後
    閃避而未遭劃中致命部位。是以，被告於上開時、地，持西
    瓜刀攻擊之行為與告訴人所受傷勢間，具有相當因果關係至
    明。
  ⒍行為人對於構成犯罪之事實，明知並有意使其發生者，為故
    意；又行為人對於構成犯罪之事實，預見其發生，而其發生
    並不違背其本意者，以故意論，刑法第13條第1項、第2項分
    別定有明文。又按殺人、重傷害與傷害之區別，應以其犯意
    為斷，被害人受傷處是否致命部位，及傷痕多寡、輕重為何
    ，所持兇器種類、性質等，雖不能據為絕對之判斷標準，但
    仍得供審判者心證參考之重要資料；行為人於行為當時，主
    觀上犯意為何，除應斟酌衝突起因、行兇動機及與被害人之
    關係外，就行為人使用兇器種類、攻擊部位、行為時之態度
    、表示，行為時所受刺激、下手力量輕重，被害人受傷情形
    及行為人事後態度等各項因素綜合予以研析判斷（最高法院
    103年度台上字第1730號判決意旨參照）。本案被告係智識
    能力正常，具有相當生活經驗之成年人，當知頸部係人體重
    要部位，如持刀攻擊人體之頸部，極可能傷及頸動脈，導致
    大量出血，因而使他人發生死亡之結果，且被告僅因心情不
    佳，在房內聽聞其母親與告訴人之對話，即憤而拿起冰箱上
    之西瓜刀刃朝外劃向告訴人頸部，參以被告持以行兇之西瓜
    刀甚為鋒利，亦無生鏽情形，平常為切西瓜使用的等語，業
    據證人即告訴人甲○○於原審中證述明確（見原審卷第234頁
    ），該西瓜刀總長度約48.5公分，木柄長度11公分，刀刃寬
    度5公分，刀刃為金屬材質，刀刃鋒利，足以用以砍殺人體
    ，並經本院當庭勘驗無訛（見本院卷第105頁），且有扣案
    西瓜刀照片附卷可查（見偵卷第77至79頁），被告自可預見
    其所持西瓜刀係質地堅硬、極為鋒利而具殺傷力之利刃，若
    持該西瓜刀朝人體之頸部攻擊，因頸部為人體主要動脈所在
    ，係極為脆弱之要害部位，有可能因損傷造成大量失血導致
    死亡之結果，竟未念及告訴人乃其同胞兄長，率而持刀劃向
    頸部又有拉扯推擠等肢體衝突，告訴人因而受有前揭嚴重傷
    勢，是雖其縱無致告訴人於死之動機，惟主觀上當已預見其
    上開所為可能造成告訴人死亡之結果並加以容認，其具有殺
    人之不確定故意，灼然甚明。
  ⒎被告及辯護人固均以被告僅係過失傷害，當時被告雖有持刀
    ，但係告訴人向被告撲過來，在拉扯中而不慎劃傷云云置辯
    。惟依證人Ｂ○○及Ａ○○○所述，均未見證稱案發當時告訴人有
    先撲向被告或先積極出手攻擊被告之行為，尤其證人Ｂ○○更
    明確證稱是被告直接持西瓜刀朝告訴人攻擊等語，均如前述
    ，是被告此部分所辯，實與上開事證不符，要難遽信。何況
    ，依被告所述，其既已拿起西瓜刀在手，衡情一般人見對方
    持刀應立即閃避自保，以避免自己遭刀鋒割傷，苟無其他事
    證足資佐證，實難想像告訴人在見狀後，反而在手無寸鐵之
    情況下主動撲向被告，益見被告及辯護人辯稱是告訴人向持
    刀的被告撲來，始不慎劃傷告訴人云云，顯與常情不符，自
    無可採。此外，卷附法務部法醫研究所108年12月9日法醫理
    字第10800069940號函固略以依原審函詢所附之照片及病歷
    資料，因無傷口深度的量測，尚難研判被告下刀的方式力道
    及位置等語（見本卷第165頁），惟本院業依上開諸多事證
    予以細繹論究認定如前，事證既明，並不因此一函覆意見，
    而應遽為有利被告之認定。至被告及辯護人雖聲請傳喚證人
    即被告之三哥乙○○，以待證於告訴人受傷後，被告有先摀住
    其頸部避免傷勢擴大，後由乙○○接著幫忙摀住傷口，主張被
    告並未加害於告訴人，且未與告訴人發生扭打云云，惟證人
    乙○○經本院傳喚到庭後，依刑事訴訟法第180條第1項第1款
    規定，以現為被告之三親等內之旁系血親為由，主張拒絕證
    言權（見本院卷第103頁），而無從詰問調查，附此敘明。
  ㈡綜上所述，足認被告上開所辯，顯係圖卸飾詞，殊無可採。
    本案罪證明確，被告殺人未遂犯行洵堪認定，自應依法論科
    。
二、論罪：　　
  ㈠家庭暴力者，指家庭成員間實施身體、精神或經濟上之騷擾
    、控制、脅迫或其他不法侵害之行為；又家庭暴力罪，指家
    庭成員間故意實施家庭暴力行為而成立其他法律所規定之犯
    罪，家庭暴力防治法第2條第1款、第2款定有明文。本案被
    告與告訴人現為四親等以內之旁系血親，二人間具有家庭暴
    力防治法第3條第4款所定之家庭成員關係。
  ㈡核被告所為，係犯刑法第271條第2項、第1項之殺人未遂罪。
    又被告本案殺人未遂犯行，係屬家庭成員間故意實施身體上
    不法侵害之行為，即為家庭暴力防治法第2條第2款所稱之家
    庭暴力罪，且構成刑法之殺人未遂罪，惟因家庭暴力防治法
    對於家庭暴力罪並無科處刑罰之規定，而應依刑法上開規定
    論科。公訴意旨疏未就此敘明，應予補充。
三、刑之減輕：　　
  ㈠被告所為對告訴人之殺人行為，既僅止於未遂，爰依刑法第2
    5條第2項規定，按既遂犯之刑減輕之。
  ㈡被告於案發後主動撥打電話110報警，向警方說「我殺人了」
    等語（見偵卷第22頁、第85頁），經證人Ｂ○○於及原審中證
    述在卷（見偵卷第123頁；原審卷第223至224頁），其後被
    告留在現場等候警察到場處理，嗣於警詢中亦供述有持刀將
    告訴人劃傷等情（見偵卷第15至22頁），足見被告係在有偵
    查犯罪權限之公務員查悉其為犯人前，即主動報警，且向警
    員供承犯行，對於未發覺之犯罪自首並接受裁判，爰依刑法
    第62條前段規定減輕其刑，並應依法遞減之。
四、駁回上訴之理由：　　
  ㈠原審本於同上見解，認定被告前揭殺人未遂之犯行，罪證明
    確，適用刑法第271條第1項、第2項、第25條第2項、第62條
    前段等規定，並審酌被告與告訴人為兄弟關係，被告基於長
    期以來對家人之不滿，當日又因洗衣機水管問題對告訴人心
    生憤怒，竟持西瓜刀攻擊告訴人頸部，雖因告訴人向後閃避
    而僥倖未發生死亡之結果，但仍受有相當之傷勢，被告所為
    實有不該，參以被告於審理時就客觀上有持刀攻擊之事實仍
    予否認，顯然並未真心悔悟面對本案，亦未與告訴人達成和
    解或賠償損害，犯後態度不佳，應予非難，兼衡被告犯罪之
    動機、手段、所造成之損害及自承目前在開資源回收大貨車
    工作，月薪約新臺幣3萬8千元，未婚、無子女之家庭經濟狀
    況等一切情況，判處有期徒刑3年。並敘明被告持以攻擊告
    訴人所用之西瓜刀，非違禁物，且非被告所有，爰不予宣告
    沒收。其認事用法，核無違誤，量刑亦屬妥適。
  ㈡被告上訴意旨略以：被告並無要殺死告訴人的意思，係持刀
    不慎劃傷告訴人，應僅成立過失傷害罪，從輕量刑云云。惟
    查：本案被告對告訴人所為犯行，具有不確定之殺人故意，
    僥倖未發生死亡結果，應成立殺人未遂罪，業經本院剖析論
    駁於前（見理由欄貳一）。至關於刑之量定，係實體法上賦
    予法院得為自由裁量之事項，倘其未有逾越法律所規定之範
    圍，或濫用其權限，即不得任意指為違法（最高法院75年台
    上字第7033號判例意旨參照），而被告之犯行既經認定，原
    審判決之量刑業依刑法第57條規定而為衡酌，亦經本院詳述
    於前，並未逾越職權，亦未違反比例原則。從而，被告上訴
    猶執前詞就原判決此部分予以指摘，均無理由，應予駁回。
據上論斷，應依刑事訴訟法第368條，判決如主文。
本案經檢察官李淑珺提起公訴，檢察官陳正芬到庭執行職務。
中　　華　　民　　國　　109 　年　　8 　　月　　18　　日
                  刑事第三庭    審判長法　官  張惠立
                                      法　官  廖怡貞
                                      法　官  張江澤
以上正本證明與原本無異。
如不服本判決，應於收受送達後20日內向本院提出上訴書狀，其
未敘述上訴之理由者並得於提起上訴後20日內向本院補提理由書
（均須按他造當事人之人數附繕本）「切勿逕送上級法院」。
                                      書記官  林明慧
中　　華　　民　　國　　109 　年　　8 　　月　　20　　日
附錄：本案論罪科刑法條全文
中華民國刑法第271條
（普通殺人罪）
殺人者，處死刑、無期徒刑或10年以上有期徒刑。
前項之未遂犯罰之。
預備犯第1項之罪者，處2年以下有期徒刑。